【裁判字號】    97,訴,641
【裁判日期】    970527
【裁判案由】    損害賠償
【裁判全文】
臺灣板橋地方法院民事判決               97年度訴字第641號
原      告  甲○○
訴訟代理人  徐揆智律師
?????  林幸慧律師
被      告  乙○○
上列當事人間請求侵權行為損害賠償事件，本院於民國97年5 月
13日言詞辯論終結，判決如下：
    主  文
原告之訴及其假執行之聲請均駁回。
訴訟費用由原告負擔。
    事實及理由
壹、程序部分：
一、訴狀送達後，原告不得將原訴變更或追加他訴。但請求之基
    礎事實同一者，或不甚礙被告之防禦及訴訟之終結者，不在
    此限，民事訴訟法第255條第1項第2、7款定有明文。
二、本件原告起訴時，原係依據侵權行為之法律關係請求被告賠
    償其損害，嗣於本院民國97年5 月13日言詞辯論期日，則追
    加依民法第197 條第2 項請求被告返還不當得利，核其性質
    ，應屬訴訟標的之追加。被告對此追加行為雖已表示不同意
    ，但被告是否因本件侵權行為而受有利益，與本件侵權行為
    本身之基礎事實均為後述侵權行為事實，且不甚礙被告之防
    禦及訴訟之終結，故原告前揭追加行為，應屬合法。
貳、實體部分：
一、本件原告起訴略以：
    (一)原告於94年10月25日凌晨2 時許騎機車沿臺北縣新莊市○
      ○路由南往北方向行駛至路口斑馬線正欲右轉幸福路之際
      ，適被告騎機車沿幸福路由東往西方向行駛至中華路口，
      欲左轉中華路去吃宵夜，但未直行過中華路2 分之1 才左
      轉中華路，竟在路口即向左小轉彎，快速切入中華路，而
      在原告車道上（斑馬線上），兩車發生碰撞，致原告受有
      下顎骨開放性骨折、3 顆牙齒脫落、多顆缺角鬆動、口腔
      多處黏膜撕裂傷、下巴多處撕裂傷。本件車禍發生原因為
      被告未按行車路線、超速行駛、左轉時未讓直行車（即原
      告機車）先行及侵入原告車道，依法應負侵權行為之損害
      賠償責任。原告請求被告賠償下列損失：
      1.醫療費：原告於94年10月25日事發後住進長庚醫院，至
        94年11月5 日才出院，並接受門診追蹤，共已支出醫療
        費新臺幣（下同）77,484元。又原告現有下巴疤痕10公
        分，疤痕修整手術預估需費30萬元，雷射治療預估需費
        21萬元，脫落之3 顆牙齒植牙預估需費30萬元，牙齒矯
        治預估需費10萬元，以上合計987,484 元。
      2.看護費：原告住院11天，均由親人輪流看護，以每日1,
        500 元計算，共計損失16,500元。
      3.工作損失：原告任職於醫立股份有限公司，負責組裝及
        搬運醫療器材，因本件事故受傷而2 個月無法工作，以
        平均月薪35,900元計算，共計損失71,800元。
      4.車損：原告機車雖已騎乘6 年，但性能良好，卻因本件
        事故全毀，無法修復，以折舊2 分之1 按新車車價6 萬
        元計算，共計損失3 萬元。
      5.原告任職醫立股份有限公司8 年，因身體受傷，時常頭
        暈、頭痛、四肢無力、無法久站，不能搬重機械工作，
        往後亦無法擔任機械工作，注意力不能集中，無法正常
        工作，齒顎變形，無法正常咬合，牙齦鬆動，不能正常
        咀嚼食物，食而不知其味，精神、肉體雙重痛苦，故請
        求精神上之損害100 萬元。
      6.以上合計2,105,784元。
    (二)被告雖提出時效抗辯，然而：
      1.被告一直否認犯罪，致原告無法確認賠償義務人，原告
        受傷比被告嚴重，原告係抱著息事寧人的態度才未興訟
        ，嗣收到被告對原告提出之附帶民事訴訟起訴狀繕本才
        被迫起訴。
      2.如認被告因而免負賠償責任，因其該賠而免賠，受有利
        益，爰依民法第197 條第2 項請求返還不當得利。
    (三)爰聲明：
      1.被告應給付原告2,105,784 元，及自訴狀繕本送達翌日
        起至清償日止按年息百分之5 計算之利息。
      2.原告願供擔保請准宣告假執行。
二、被告則略辯稱：原告起訴主張之侵權行為時間為94年10月25
    日，卻遲至97年1 月3 日始起訴請求，依民法第197 條第1
    項、第144 條第1 項，其侵權行為損害賠償請求權已罹於時
    效，不論其主張之侵權行為事實是否屬實，被告均得拒絕給
    付。又原告雖追加民法第197 條第2 項之不當得利請求權，
    但被告不同意其追加。爰聲明請求駁回原告之訴，如受不利
    判決，被告願供臺灣銀行可轉讓定存單為擔保，請准宣告免
    為假執行。
三、關於原告依侵權行為之法律關係請求損害賠償部分，被告既
    已提出時效抗辯，則本件首要爭點，即為被告所提時效抗辯
    有無理由。
    (一)按因侵權行為所生之損害賠償請求權，自請求權人知有損
      害及賠償義務人時起，2 年間不行使而消滅。自有侵權行
      為時起，逾10年者亦同，民法第197 條第1 項定有明文。
      又關於侵權行為損害賠償請求權之消滅時效，應以請求權
      人實際知悉損害及賠償義務人時起算，非以知悉賠償義務
      人因侵權行為所構成之犯罪行為經檢察官起訴，或法院判
      決有罪為準（最高法院72年台上字第738 號判例參照）。
    (二)原告雖主張：其因被告一直否認犯罪而無法確認賠償義務
      人云云，然查本件車禍係兩造各騎1 台機車（未搭載其他
      人）發生碰撞，並無其他人車或外力介入，且原告係親身
      經歷此事，復已對到場員警表示其為肇事者而自首犯罪，
      而未因車禍碰撞而陷於昏迷，則其於車禍發生當時（即94
      年10月25日），當已知悉其因該車禍碰撞事故而受有傷（
      損）害，且與其發生碰撞者為被告等事實，參以原告係66
      年生，當時已年滿28歲，復自稱任職醫立股份有限公司8
      年，衡情應有相當之智識程度及社會閱歷，而足以辨別被
      告當為賠償義務人，自難僅因被告事後否認犯罪，即謂其
      不知賠償義務人為何人。從而，原告對被告因侵權行為所
      生之損害賠償請求權，應自94年10月25日起算，至96年10
      月25日止已滿2 年，原告遲至97年1 月4 日始提起本件訴
      訟，其請求權已罹於時效。是被告對此提出時效抗辯，並
      拒絕給付，於法有據。
    (三)原告雖另主張：原告受傷比被告嚴重，原告係抱著息事寧
      人的態度才未興訟，嗣收到被告對原告提出之附帶民事訴
      訟起訴狀繕本才被迫起訴云云，但原告是否對被告提出侵
      權行為損害賠償之請求，乃其得自由選擇之權利，不因何
      者傷勢較重而有別。縱使被告未對原告提出刑事附帶民事
      訴訟，亦不表示原告依法不得行使前開請求權。其請求權
      既未受何外力而不得行使，則請求權時效當亦正常進行，
      故原告此部分主張，並不影響其請求權業已罹於時效之事
      實，附此說明。
四、關於原告依民法第197 條第2 項請求返還不當得利部分：
    (一)按「因時效而免負義務，雖得認為受利益，但法律規定時
      效制度，其目的即在使受益人取得其利益，故除另有不當
      得利請求權與之競合之情形外，不能謂無法律上之原因而
      受利益。本件上訴人受被上訴人毆傷，當時對於被上訴人
      僅有侵權行為之損害賠償請求權，並無不當得利返還請求
      權與之競合，可得選擇行使之情形存在，則於侵權行為之
      損害賠償請求權罹於時效後，即無行使不當得利請求權之
      可言」（最高法院51年臺上字第2881號判例參照）。由上
      開判例意旨可知，民法第197 條第2 項固規定：「損害賠
      償之義務人，因侵權行為受利益，致被害人受損害者，於
    ?前項時效完成後，仍應依關於不當得利之規定，返還其所
      受之利益於被害人。」但此條項立法目的不過闡明侵權行
      為與不當得利請求權相競合時，後者不受侵權行為損害賠
      償請求權短期時效之影響而已（王澤鑑教授著，民法學說
      與判例研究(四)，第307 頁以下），換言之，必須不當得利
      請求權之要件確實存在，而與侵權行為損害賠償請求權相
      競合時，才有適用。倘損害賠償義務人並未因侵權行為受
      有利益，或其受有利益並非無法律上原因，均無上開規定
      之適用。
    (二)原告雖主張：如認被告因而免負賠償責任，因其該賠而免
      賠，受有利益，爰依民法第197 條第2 項請求返還不當得
      利云云，但被告乃因原告之侵權行為損害賠償請求權罹於
      時效，而依法拒絕給付，依據前引判例意旨，即非無法律
      上之原因而受利益，而無不當得利，此外，原告復未舉出
      被告有其他因該侵權行為而受有不當得利之情形，自不能
      僅因原告之侵權行為損害賠償請求權已罹於時效，被告依
      法行使拒絕給付之權利，即謂被告當然有民法第197 條第
      2 項之不當得利返還義務。是原告此部分之請求，核屬無
      據，並不可採。
五、綜上，原告依侵權行為及不當得利之法律關係，請求被告應
    給付其2,105,784 元，及自訴狀繕本送達翌日起至清償日止
    按年息百分之5 計算之利息，為無理由，不應准許。原告之
    訴既無理由，則其假執行之聲請亦失所附麗，應併予駁回之
    。
六、本件因事證已臻明確，兩造其餘攻擊、防禦方法及所為之立
    證（按指原告主張被告就系爭車禍事故有過失及其請求之損
    害賠償金額有無理由），核與判決之結果不生若何影響，無
    庸再逐一予以論究，合併敘明。
據上論結，本件原告之訴為無理由，依民事訴訟法第78條，判決
如主文。
中    華    民    國    97    年    5     月    27    日
                  民事第二庭?法  官  楊明佳
以上正本係照原本作成
如對本判決上訴，須於判決送達後20日內向本院提出上訴狀
中    華    民    國    97    年    5     月    27    日
  ??                        書記官?楊璧華


司法院資訊處製作；財團法人民間司法改革基金會備份。
